【裁判字號】    97,抗,416
【裁判日期】    970630
【裁判案由】    假處分
【裁判全文】
臺灣高等法院民事裁定                   97年度抗字第416號
    抗  告  人  許坤立律師(即鴻禧育樂股份有限公司破產管
                理人)
                楊省吾會計師（即鴻禧育樂股份有限公司破產
                管理人）
    共      同
    訴訟代理人  呂錦律師
上列抗告人因與大溪育樂股份有限公司等間假處分事件，對於中
華民國97年1月18日臺灣桃園地方法院96年度全更字第1號裁定提
起抗告，本院裁定如下：
    主  文
原裁定關於駁回抗告人後開第二項之聲請及訴訟費用之裁判廢棄
。
抗告人以新臺幣貳億肆仟萬元為大溪育樂股份有限公司供擔保後
，大溪育樂股份有限公司不得將大溪高爾夫球場（球場所在地：
桃園縣大溪鎮永福里，土地面積：一百零一點三一一一公頃，所
設洞數：二十七洞）營業權轉讓、設定權利質權、出租予第三人
或為其他處分行為。
大溪育樂股份有限公司如為抗告人提供新臺幣壹拾貳億陸仟伍佰
肆拾伍萬陸仟貳佰玖拾陸元之擔保，得免為或撤銷假處分。
其餘抗告駁回。
聲請及抗告訴訟費用新台幣貳仟元由大溪育樂股份有限公司負擔
二分之一，餘由抗告人負擔。
    理  由
一、抗告人主張：其為第三人鴻禧育樂股份有限公司（下稱鴻禧
    公司）破產管理人，鴻禧大溪高爾夫球場（下稱系爭球場）
    本為鴻禧公司之主要經營業務，在設立許可主義與環境影響
    評估設限下，其球場經營權可謂炙手可熱，且系爭球場又是
    國內唯一舉辦過國際賽事之標準球場，其球場證照價值不菲
    ，詎鴻禧公司當時負責人張秀政竟違背股東會、董事會決議
    ，於民國93年1月間，將系爭球場之營業權連同相關證照無
    償讓與在92年底設立、當時資本額僅新台幣（下同）100萬
    元之相對人大溪育樂股份有限公司，致鴻禧公司再無重生或
    增加收入之可能，張秀政與相對人前開行為實有掏空鴻禧公
    司資產之嫌，嚴重侵害鴻禧公司及其債權人權益。伊為維護
    鴻禧公司破產財團權益，已於95年6月16日具狀向臺灣桃園
    地方法院起訴，依民法第244條第一項請求撤銷相對人與鴻
    禧公司於93年1月9日就系爭球場營業權所為讓與行為，並於
    95年12月6日追加依同條第4項規定，請求相對人回復經營主
    體為鴻禧公司，經該法院以95年度訴字第944號（下稱本案
    訴訟）受理中。相對人於受讓系爭球場之經營權後，曾與人
    洽商欲將之轉讓予他人，如未及時為假處分，恐使鴻禧公司
    受到難以回復之重大損害等情，爰聲請為如下之假處分及定
    暫時狀態之處分：1.禁止相對人將系爭球場營業權轉讓、設
    定權利質權、出租予第三人或為其他處分行為；2.禁止相對
    人依高爾夫球場管理規則辦理高爾夫球場設立事項之變更；
    3.禁止相對人經營系爭球場而不得提供高爾夫球擊球相關服
    務；4.選任管理人為鴻禧公司利益經營系爭球場，並禁止相
    對人阻撓該管理人經營鴻禧球場。
二、相對人則以：鴻禧公司已喪失球場土地、建物及設備，更已
    資遣所有員工，無球場可供會員擊球，不生營業收入損失可
    言。何況相對人與鴻禧公司僅協議將系爭球場之高爾夫球場
    開放使用證經營主體變更，並無營業權移轉，且抗告人所謂
    「營業權」之內容及範圍不明而無法執行。再者，核發或變
    更高爾夫球場設立許可證或開放使用證，或經營主體或其他
    設立事項之變更，性質上屬於公法上權利，非得由當事人自
    由轉讓，不得為強制執行標的，相對人雖於系爭協議書訂立
    後，與新投資人洽談轉讓股份事宜，非欲改變相對人經營球
    場之現狀，且相對人於94年12月28日覆第三人鴻禧大溪球場
    重建委員會函（下稱系爭覆函），所述新投資人應備定金3
    億元之5日期間屆滿後，仍積極重建球場，迄未中斷，系爭
    覆函所示投資事宜早已不存在，相對人已無轉讓營業權之意
    思，抗告人亦無聲請保全必要等語為辯。
三、債權人就金錢請求以外之請求，欲保全強制執行者，得聲請
    假處分。請求及假處分之原因，應釋明之，前項釋明如有不
    足，而債權人陳明願供擔保或法院認為適當者，法院得定相
    當之擔保，命供擔保後為之，觀民事訴訟法第533條前段、
    第526條規定自明。苟債權人就假處分之請求及原因已為釋
    明，或其釋明雖有不足，而債權人陳明願供擔保或法院認為
    適當者，即得准許之，至於該請求之存否，非在假處分程序
    中所能審究，又債權人提出之證據，能使法院產生心證信其
    主張大概真實，即與釋明該當。查抗告人主張鴻禧公司於93
    年1月9日將系爭球場之營業權無償讓與相對人，其已依民法
    第244條第1項規定，起訴請求撤銷該行為，並依同條第4項
    規定，請求相對人應協同鴻禧公司將回復系爭球場之經營主
    體及名稱，而相對人有再將系爭球場之營業權讓與他人之虞
    之事實，已據其提出鴻禧公司與相對人簽立之協議書及相對
    人94年12月28日覆第三人鴻禧大溪球場重建委員會函（下稱
    系爭覆函），及起訴狀、追加聲明書狀以為釋明（原法院全
    字卷，10頁、22頁、25頁、全更卷150頁），雖其釋明尚有
    未足，然抗告人已陳明願供擔保以補釋明之不足，依上開規
    定，法院自得准為假處分。相對人辯稱其與鴻禧公司間僅有
    經營主體之變更，並非經營權移轉云云，惟依系爭協議書第
    1條約定：「『鴻禧大溪高爾夫球場』經營主體之變更甲方
    （指鴻禧公司）同意將大溪球場之『營業權』讓與予乙方（
    指相對人），並變更大溪球場之經營主體為乙方，使乙方成
    為大溪球場之法定及實際經營權人。」（本院卷39頁），可
    知鴻禧公司與相對人間協議內容，包含經營主體變更及營業
    權之讓與，是相對人此一辯解，自非可採。再者，依系爭覆
    函，其說明欄內載：「貴會上開來函聲稱：已覓得新投資人
    及會員承接球場經營，請本公司於文到5日內明示投資轉讓
    細節，供新投資人及會員承受準備云云，本公司非常樂意配
    合，投資轉讓之主要條件為取得費用加計資本成本。請貴會
    通知擬承接球場經營之新投資人於文到5日內，備妥新台幣
    （下同）3億元作為定金，並與本公司連繫。本公司將於收
    取3億元定金後，會同律師、會計師，依貴會所設定之重建
    條件與新投資人會面研商投資轉讓細節」等語，相對人係以
    「非常樂意配合」態度，處理有關系爭球場經營權之轉讓，
    可知抗告人主張相對人有再轉讓之虞，非全無可信，是相對
    人以系爭覆函所示5日時間已經過等由，辯稱其無轉讓經營
    權之意思，亦難贊同。
四、按假處分所必要之方法，由法院以裁定酌定之，民事訴訟法
    第535條定有明文。茲就抗告人聲請假處分之方法，有無必
    要，分述如下：
  (一)禁止相對人將系爭球場營業權為轉讓、設定權利質權、出租
    予第三人或為其他處分行為部分：按商號之營業權，指商號
    得集合對物之使用、收益、處分權利，或得提供勞務，與第
    三人進行交易以獲取利潤之權利，具有財產價值，可為讓與
    對象，自得為假處分之標的物，相對人辯稱所謂營業權之意
    義不明，無從假處分云云，難予認同。又鴻禧公司因將營業
    權讓與相對人，已配合辦理變更系爭球場經營主體為相對人
    ，並交付原始設立相關文件予相對人，若不禁止相對人移轉
    系爭球場之營業權，將致抗告人回復系爭球場營業權之強制
    執行，變得困難，無法達到前開本案訴訟之目的，故抗告人
    聲請為本項內容之假處分，核屬必要，應予准許。
  (二)其他部分：抗告人雖另聲請禁止相對人依高爾夫球場管理規
    則辦理高爾夫球場設立事項之變更；禁止相對人經營系爭球
    場而不得提供高爾夫球擊球相關服務；選任管理人為鴻禧公
    司利益經營系爭球場，並禁止相對人阻撓該管理人經營鴻禧
    球場，然本院既准予禁止相對人將系爭球場營業權為轉讓、
    設定權利質權、出租予第三人或為其他處分行為之聲請，相
    對人即無再就系爭球場為設立事項變更之可能，故抗告人為
    此聲請當無必要。又禁止相對人經營系爭球場而不得提供高
    爾夫球擊球相關服務；選任管理人為鴻禧公司利益經營系爭
    球場，並禁止相對人阻撓該管理人經營鴻禧球場，均已變更
    現狀，而非保全現狀以備將來強制執行，已逾假處分之目的
    ，不應准許。
五、抗告人雖另依民事訴訟法第538條規定，聲請定同一內容之
    暫時狀態之處分，然依同條第1項、第2項規定，於爭執之法
    律關係，為防止發生重大之損害或避免急迫之危險或有其他
    相類之情形而有必要時，得聲請為定暫時狀態之處分。前項
    裁定，以其本案訴訟能確定該爭執之法律關係者為限，所謂
    爭執之法律關係，指該法律關係之存否，現有爭執而言，抗
    告人雖依民法第244條第1項規定，起訴請求撤銷鴻禧公司與
    相對人間之營業權讓與行為，然於撤銷前該法律行為仍屬有
    效，並無爭執，此與爭執公司決議是否合法而為撤銷決議之
    訴者，尚有不同，自非前開所稱爭執之法律關係，是抗告人
    據此聲請定暫時狀態之處分，自不應准許。
六、按債權人聲請假處分所提供之擔保，乃擔保其因不當假處分
    致債務人可能受到之損害。本件相對人原得自由處分系爭球
    場之營業權以換取資金，茲因本件假處分限制其處分權，相
    對人無法即時處分系爭球場之營業權而取得價金，致受有此
    價金之利息損失，另一方面，若相對人已處分系爭球場之營
    業權，則不能繼續經營而獲取利潤，故相對人於假處分期間
    所受損害，為前開利息損失扣除假處分期間繼續營業所取得
    利潤之餘額。相對人雖稱其將因假處分而受有營業損失至少
    為本案訴訟期間營業收入之半數即551,068,615元，且商譽
    受損，會員資格價值貶損云云，惟相對人縱經禁止為處分行
    為，仍得繼續為高爾夫球場之經營，相對人並未提出證據，
    釋明本件保全處分將減損業界、會員及消費者對相對人之商
    業上評價，或引致會員資格之價值波動，則其所稱可能受有
    前開損害，難予贊同。查原法院民事庭於審理本案訴訟，曾
    囑託中華徵信所鑑定系爭球場營業權於95年6月16日之財產
    價值，以系爭球場繼續營運為前提，依據球證發行年期及數
    量之各種情形加以評估，此有案號為0000000000-0號之鑑定
    報告附卷可稽。爰審酌抗告人主張系爭球場最適發行球證之
    數量為1,800張，先前鴻禧公司業已發行1,651張球證（原審
    卷210頁，及鑑定報告11頁），而相對人則每年投入鉅額資
    金及人力於系爭球場之經營，現有600餘名會員，且高爾夫
    球雜誌統計報導系爭球場廣受相關消費者之歡迎（原審卷，
    103、109頁），系爭球場之發展遠景可期等情，認評估系爭
    球場經營權之價值應以兩造主張發行球證數量之中間值，即
    1年內發行1200張球證之評估價值為適當，則依前開鑑定報
    告，系爭球場之營業權價值當為1,265,456,296元（鑑定報
    告第25頁）。兩造均預估本案訴訟之終結約需4年，以法定
    週年利率5%估算相對人於本案訴訟期間之利息損失約為
    253,091,259元（0000000000×5%×4＝253,091,259），再
    以相對人95年度稅後淨利3,091,967元（本院卷，167頁）估
    算此段期間之營業利潤約為12,367,868元（0000000×4＝
    12,367,868），以前開利息損失扣除營業利潤後，酌定抗告
    人就本件保全處分應提供擔保金240,000,000元。
七、按債務人提供免為或撤銷假處分之擔保，乃擔保因債權人不
    能即時為假處分所可能受到之損害。本件如准許相對人免為
    或撤銷假處分，相對人即得自由處分其營業權，日後抗告人
    之本案訴訟縱獲勝訴確定，亦無從回復其營業權，故抗告人
    因相對人之免為或撤銷假處分所受之損害即為無法回復營業
    權之損害，爰以系爭營業權之價值即1,265,456,296元為酌
    定相對人聲請免為或撤銷本件假處分之擔保金額。
八、綜上所述，抗告人聲請提供擔保為禁止相對人將系爭球場營
    業權為轉讓、設定權利質權、出租予第三人或為其他處分行
    為之假處分，核屬必要，爰酌定以抗告人提供240,000,000
    元之擔保為條件而准許之，並准相對人提供1,265,456,296
    元後得免為或撤銷假處分。至於抗告人聲請為其他內容之假
    處分，及為定暫時狀態之處分，則無理由，應予駁回。前開
    應予准許部分，原法院駁回抗告人之聲請，尚有未洽，抗告
    意旨指摘原裁定此部分不當，求予廢棄，為有理由，爰由本
    院將原裁定此部分廢棄，變更如主文第二所示。至於前開不
    應准許部分，原法院駁回抗告人之聲請，尚無不合，抗告人
    指摘原裁定此部分不當，聲明廢棄，為無理由，應駁回其抗
    告。
九、據上論結，本件抗告為一部有理由，一部無理由。爰裁定如
    主文。
中    華    民    國    97    年    6    月     30    日
                    民事第九庭
                        審判長法  官    黃熙嫣
                              法  官    陳玉完
                              法  官    呂太郎
正本係照原本作成。
本裁定除以適用法規顯有錯誤為理由，並經本院許可外，不得再
抗告。如提起再抗告，應於收受後10日內委任律師為訴訟代理人
向本院提出再抗告狀。並繳納再抗告費新台幣一千元。
中    華    民    國    97    年    7     月    3     日
                              書記官    黃千鶴


司法院資訊處製作；財團法人民間司法改革基金會備份。
